臺灣高等法院刑事判決
111年度交上訴字第161號
上  訴  人  臺灣臺北地方檢察署檢察官
上  訴  人  
即  被  告  曾祥愷



選任辯護人  吳存富律師
            林修平律師
上列上訴人等因被告公共危險案件，不服臺灣臺北地方法院110
年度交訴字第11號，中華民國111年6月7日第一審判決(起訴案號
：臺灣臺北地方檢察署110年度偵字第14310號)，提起上訴，本
院判決如下：
    主  文
上訴駁回。
    事  實
一、曾祥愷先於110年4月24日19時許，在臺北市中山區大直美堤
    碼頭某處飲用紅酒1瓶後，已達不能安全駕駛動力交通工具之
    程度，仍於翌(25)日1時49分許，基於酒後駕駛動力交通工具
    之犯意，騎乘車牌號碼000-0000號輕型機車(下稱本案機車)
    上路。又曾祥愷騎乘機車本應注意車前狀況，隨時採取必要
    之安全措施，遇有行人穿越時，無論有無交通警察指揮或號
    誌指示，均應暫停讓行人先行通過，然曾祥愷因飲酒而受酒
    精影響，竟疏未注意及此，適陳光富於同年月25日1時58分
    許，在臺北市中正區和平西路2段與南海路口之行人穿越道
    ，於交通號誌尚未轉換為綠燈時，即由西往東方向步行在斑
    馬線上，因而遭曾祥愷所騎乘之本案機車撞擊後倒地，經送
    往國立臺灣大學醫學院附設醫院(下稱臺大醫院)急救，仍於
    同年月25日凌晨5時許，因本案車禍事故致頭部鈍創顱內出
    血，引發中樞神經休克而死亡。嗣經警據報前往現場處理，
    曾祥愷在有偵查犯罪權限之機關或公務員尚不知悉其為肇事
    者前，主動向前往處理之員警表明其為肇事人而自願接受裁
    判，並於同日2時27分許，為警測得其吐氣所含酒精濃度達
    每公升0.56毫克。
二、案經陳光富之子陳擷安訴由臺北市政府警察局中正第二分局
    報告臺灣臺北地方檢察署檢察官偵查起訴。
    理  由
壹、證據能力
一、按刑事訴訟法第159條之5立法意旨，在於確認當事人對於傳
    聞證據有處分權，得放棄反對詰問權，同意或擬制同意傳聞
    證據可作為證據，屬於證據傳聞性之解除行為，如法院認為
    適當，不論該傳聞證據是否具備刑事訴訟法第159條之1至第
    159條之4所定情形，均容許作為證據，不以未具備刑事訴訟
    法第159條之1至第159條之4所定情形為前提。此揆諸「若當
    事人於審判程序表明同意該等傳聞證據可作為證據，基於證
    據資料愈豐富，愈有助於真實發見之理念，此時，法院自可
    承認該傳聞證據之證據能力」立法意旨，係採擴大適用之立
    場。蓋不論是否第159條之1至第159條之4所定情形，抑當事
    人之同意，均係傳聞之例外，俱得為證據，僅因我國尚非採
    徹底之當事人進行主義，故而附加「適當性」之限制而已，
    可知其適用並不以「不符前四條之規定」為要件；又法院於
    何種情況，得認為適當，應審酌該傳聞證據作成時之情況，
    如該傳聞證據之證明力明顯過低或係違法取得，即得認為欠
    缺適當性；惟是否適當之判斷，係以當事人同意或視為同意
    為前提，即當事人已無爭議，故法院除於審理過程中察覺該
    傳聞證據之作成欠缺適當性外，毋庸特別調查，而僅就書面
    記載之方式及其外觀審查，認為適當即可(最高法院97年度
    台上字第563號判決參照)。經查，本判決下列所引用之被告
    以外之人於審判外之陳述，業經原審及本院於審理中依法定
    程序調查，檢察官、上訴人即被告曾祥愷(下稱被告)及辯護
    人於本院言詞辯論終結前均未聲明異議，本院審酌上開證據
    資料製作時之情況，尚無違法不當及證明力明顯過低之瑕疵
    ，認為以之作為證據應屬適當，爰依刑事訴訟法第159條之5
    規定，認前揭證據資料均有證據能力。
二、本判決下列所引用卷內之非供述證據之證據能力部分，並無
    證據證明係公務員違背法定程序所取得，且檢察官、被告及
    辯護人於本院亦均未主張排除下列非供述證據之證據能力，
    且迄本院言詞辯論終結前均未表示異議，本院審酌前揭非供
    述證據並無顯不可信之情況與不得作為證據之情形，依刑事
    訴訟法第158條之4反面解釋及第159條之4之規定，應認均有
    證據能力。
貳、認定事實之依據及理由
一、上開事實，業據被告於警詢、偵訊、原審及本院審理中均坦
    承不諱(見偵卷〈110年度偵字第14310號卷〉第13至17、293至
    294頁，相卷〈110年度相字第264號卷〉第183至184頁，原審
    卷第40、64、181頁，本院卷第81至82、165頁)，核與證人
    即現場目擊之機車騎士鄭沛恩、莊瓊如於警詢中之證述大致
    相符(分見偵卷第19至21、71頁；第23至25、69頁)，並有臺
    北市政府警察局吐氣酒精濃度檢測程序暨拒測法律效果確認
    單、被告之酒測值0.56MG/L列印單、財團法人工業技術研究
    院呼氣酒精測試器檢定合格證書、臺北市政府警察局舉發違
    反道路交通管理事件通知單、本案機車之車輛詳細資料報表
    、道路交通事故現場圖、補充資料表、調查報告表㈠㈡、肇事
    人自首情形紀錄表、號誌運作表、現場及本案機車照片、監
    視器錄影畫面翻拍照片、臺北市政府消防局救護紀錄表、被
    害人陳光富之臺大醫院急救病歷資料、臺北市車輛行車事故
    鑑定會鑑定意見書、檢察官相驗屍體證明書、檢驗報告書、
    臺北市車輛行車事故鑑定覆議會覆議意見書等件在卷可佐（
    見偵卷第35至43、51至57、61至63、73至79、85、109至219
    、269至271頁，相卷第179、189至197頁，原審卷第125至13
    0頁)，足認被告上開任意性自白與事實相符，堪予採信。至
    被告於本院審理時稱肇事時被害人是否於人行穿越道上行走
    尚有疑義乙節(見本院卷第165頁)，查道路交通事故現場圖
    上(在被害人(B)行走方向)，載「B行向：依監視器畫面(在
    人行斑馬線上)」，而被害人遭撞擊倒地之車道上有血跡長
    度2.5公尺，血跡起點在人行穿越道附近(見偵卷第51頁)，
    另現場編號7之照片所示確有血跡留在車道上(見偵卷第76頁
    )，且目擊證人莊瓊白證稱「看到路口南側的行人穿越道上
    有一個白色衣服的人」、「我騎到路口中間才發現路口南側
    行人穿越道上有一個穿白色衣服的人」等語(見偵卷第24頁)
    ，顯見被害人於事故發生時，確於人行穿越道上行走無訛，
    被告上開辯解與事證不符，洵非可採。
二、按汽車係指在道路上不依軌道或電力架線而以原動機行駛之
    車輛(包括機車)；汽車駕駛人有飲用酒類或其他類似物後其
    吐氣所含酒精濃度達每公升0.15毫克或血液中酒精濃度達百
    分之0.03以上情形者，不得駕車；汽車行近行人穿越道，遇
    有行人穿越時，無論有無交通指揮人員指揮或號誌指示，均
    應暫停讓行人先行通過；汽車行駛時，駕駛人應注意車前狀
    況，並隨時採取必要之安全措施，道路交通安全規則第2條
    第1項第1款、第94條第3項、第114條第2款分別定有明文。
    被告係領有普通重型機車駕駛執照之人(見偵卷第45頁)，對
    於騎乘輕型機車仍應遵守上開規定，當知之甚詳，並確實遵
    守，且依當時天候晴、夜間有照明、柏油路面乾燥、無缺陷
    、亦無障礙物、視距良好，並無不能注意之情事，有道路交
    通事故調查報告表㈠在卷可參(見偵卷第55頁)。詎被告竟疏
    未注意及此，貿然於飲酒後，於吐氣所含酒精濃度達每公升
    0.56毫克之狀況下，騎乘本案機車上路，並因酒後注意力及
    反應能力降低，於行經上開路段時疏未注意車前狀況，亦未
    禮讓在行人穿越道上行走之被害人，致被害人遭被告所騎乘
    之本案機車撞擊倒地，則被告自有過失無疑。又被害人因遭
    受撞擊導致頭部鈍創顱內出血，經送醫後仍因中樞神經性休
    克死亡，業經認定如上，故被告前揭過失與被害人之死亡結
    果間，有相當之因果關係甚明。
三、按加重結果犯，係指行為人就故意實行之基本犯罪行為，於
    一般客觀情況下可預見將發生一定之加重結果，但因行為人
    之過失而主觀上未預見，致發生該加重之結果而言。若行為
    人主觀上對加重結果之發生已有預見，而其發生又不違背其
    本意者，則屬故意之範疇，無論以加重結果犯之餘地。故加
    重結果犯就基本犯罪而言，為故意犯；對加重結果而言，則
    具有過失犯之性質(最高法院100年度台上字第3062號、101
    年度台上字第1857號、102年度台上字第2029號判決意旨參
    照）。查被告於110年4月24日19時許飲用酒類後，未待體內
    酒精成分退卻，隨即於翌(25)日1時許決意騎車上路，其飲
    用酒類後已達不能安全駕駛之程度，而仍騎乘本案機車之行
    為，自屬故意所為。又一般人於飲用酒類後，在客觀上應能
    預見於飲酒後騎車上路，因精神不佳及注意力、反應力、操
    控力均降低，若稍有不慎，極易導致車禍發生，危及其他用
    路人之身體、生命安全，造成受傷或死亡之結果。而被告係
    具有正常智識及相當社會經驗之人，客觀上自可預見酒後騎
    車若發生事故，可能導致他人死亡之結果，惟主觀上卻因疏
    忽而未預見，仍於飲酒後騎乘本案機車行駛在道路上，嗣因
    酒後判斷及操控車輛之能力降低、未注意車前狀況及未禮讓
    行人而肇事，致被害人傷重死亡，且被告之過失行為與被害
    人之死亡結果間，具有相當因果關係，已認定如前，被告自
    應對被害人死亡之加重結果負責。
四、至辯護人聲請將本案車禍事故送由逢甲大學車輛行車事故鑑
    定研究中心鑑定部分，審酌本案車禍事故，業經臺北市車輛
    行車事故鑑定會及北市車輛行車事故鑑定覆議會為鑑定，其
    等鑑定意見均無出入，均認被告騎乘本案機車，行近行人穿
    越道遇有行人通行，不暫停讓行人先行、酒精濃度超過規定
    標準駕車(0.55毫克以上，吐氣值0.56MG/L)，肇事主因，被
    害人不依號誌穿越道路，肇事次因(見偵卷第269至272頁，
    原審卷第125至130頁)，就肇事雙方路權歸屬、法規依據，
    就相關人員之供述及卷證資料均有審酌(見各該鑑定報告之
    肇事分析、佐證資料所載)，並就被告與被害人違反義務程
    度，已本於交通專業作出判斷意見，本件事證已臻明確，實
    無再另行鑑定之必要，併此敘明。
五、綜上所述，被告前揭犯行洵堪認定，本案事證明確，應予依
    法論科。
六、法律適用說明
　㈠新舊法比較：
　　按行為後法律有變更者，適用行為時之法律。但行為後之法
    律有利於行為人者，適用最有利於行為人之法律，刑法第2
    條第1項定有明文。查，被告行為後，刑法第185條之3規定
    於民國111年1月28日修正公布，並於同年月30日生效施行，
    而修正前刑法第185條之3第1項第1款原規定：「駕駛動力交
    通工具而吐氣所含酒精濃度達每公升0.25毫克或血液中酒精
    濃度達百分之0.05以上者，處2年以下有期徒刑，得併科20
    萬元以下罰金」，修正後刑法第185條之3第1項第1款則規定
    ：「駕駛動力交通工具而吐氣所含酒精濃度達每公升0.25毫
    克或血液中酒精濃度達百分之0.05以上者，處3年以下有期
    徒刑，得併科30萬元以下罰金」。是比較新舊法之結果，修
    正後刑法第185條之3第1款規定雖未更動該罪之構成要件及
    得科處之法定刑種，然已將有期徒刑、罰金之刑度均予提高
    ，應以修正前刑法第185條之3第1項第1款規定對被告較為有
    利。依刑法第2條第1項前段規定，自應適用被告行為時即修
    正前刑法第185條之3第1項第1款之規定處斷。
　㈡不能安全駕駛動力交通工具致人於死罪係加重結果犯，學理
    上稱為「故意與過失之競合」，以行為人對於基本行為（不
    能安全駕駛動力交通工具）有故意，對於加重結果部分（致
    人於死）有過失，始令負該加重結果之責，並於實體法上給
    予實質上一罪之評價(最高法院101年度台上字第6483號判決
    意旨參照)。又刑法第185條之3第2項加重結果犯之立法理由
    ，係為維護交通安全，防止交通事故之發生，並考量飲酒後
    駕車足以造成注意力減低，升高重大違反交通規則之可能性
    ，惟當時刑法對於行為人飲酒後駕車肇事致人於死或重傷，
    因數罪併罰結果，仍不足以非難酒後肇事致人於死或重傷之
    惡性，乃增訂此條項加重結果犯之規定，以期有效遏阻酒駕
    行為，維護民眾生命、身體及財產安全等情，足徵本條項之
    立法目的，係有意將飲酒後駕車肇事致人於死或重傷之處罰
    ，以刑法第185條之3第2項之規定，取代同條第1項與同法第
    276條或第284條併合處罰之意，故於此種情形，應依法條競
    合優先適用刑法第185條之3第2項之規定處斷。
　㈢核被告所為，係犯修正前刑法第185條之3第2項前段之駕駛動
    力交通工具，吐氣所含酒精濃度達每公升0.25毫克以上，因
    而致人於死罪。另道路交通管理處罰條例第86條第1項固規
    定：「汽車駕駛人，無駕駛執照駕車、酒醉駕車、吸食毒品
    或迷幻藥駕車、行駛人行道或行經行人穿越道不依規定讓行
    人優先通行，因而致人受傷或死亡，依法應負刑事責任者，
    加重其刑至2分之1」，然因100年11月30日增訂之刑法第185
    條之3第2項後段，已就行為人服用酒類不能安全駕駛動力交
    通工具而駕駛，因而致人死亡或重傷之犯行，予以變更刑度
    ，加重處罰，自無再依道路交通管理處罰條例上開規定再予
    加重其刑之適用，否則即違反雙重評價禁止原則；另汽車駕
    駛人除服用酒類駕車外，如另有該條項所定無駕駛執照駕車
    等加重條件之情形，因道路交通管理處罰條例第86條第1項
    之規定，係將數種加重事項為列舉規定，既規定在同一條文
    內，應屬同一種類之加重條件，行為人如有該種類之數個加
    重條件時，依一罪一罰原則，應僅能加重一次，否則亦違反
    雙重評價禁止原則。而立法者增訂刑法第185條之3第2項加
    重結果犯之規定後，並未將酒後駕車之加重條件自道路交通
    管理處罰條例第86條第1項規定內刪除，難認立法者有意將
    此一加重條件與其他同種類之加重條件予以區別，而認立法
    者於行為人除酒後駕車外，另有其他加重條件時仍有予以分
    別加重處罰之意，是被告在本案中雖同有行經行人穿越道不
    依規定讓行人優先通行之情形，然為免重複評價，仍不依該
    條例第86條第1項規定加重其刑，併予敘明。
　㈣被告肇事後，在有偵查犯罪職權之公務員發覺為犯嫌前，即
    主動向到場處理車禍之警員承認其為肇事者，有臺北市政府
    警察局道路交通事故肇事人自首情形紀錄表在卷可佐(見偵
    卷第61頁)，核其情節，與自首之規定相符，爰依刑法第62
    條前段規定，減輕其刑。
七、原審認被告有其事實欄所載之罪，事證明確予以論處，並以
    行為人之責任為基礎，審酌被告漠視法紀，無視政府致力宣
    導禁止酒駕之嚴令，仍於飲酒後貿然騎車上路，罔顧公眾往
    來之交通安全，且被告未注意車前狀況，亦未禮讓行人優先
    通行，因而撞擊被害人，並致被害人因傷重不治等如事實欄
    所載之犯罪情狀，及被告始終坦承犯行之犯後態度，酌以被
    害人於案發時係飲酒後之狀態，其血液酒精濃度經抽血檢查
    為275mg/dl，換算吐氣所含酒精濃度為每公升1.375毫克(見
    原審卷第115頁至第117頁)，且被害人行經行人穿越道負有
    應遵循交通號誌指示之義務，其飲酒後未依號誌指示即率爾
    徒步穿越十字路口，致被告騎乘本案機車閃避不及而發生碰
    撞，則被害人就本案車禍事故之發生亦屬肇事次因，有臺北
    市車輛行車事故鑑定會暨鑑定覆議會之鑑定及覆議意見書在
    卷可參(見偵卷第269至272頁，原審卷第129至130頁)，益徵
    被告對被害人所致之損害，非可期待其負全責，另被告雖未
    與告訴人陳擷安達成和解，考量車禍事故之理賠協商，實有
    待雙方就賠償項目、範圍、與有過失比例等細節詳為洽談，
    且告訴人及其家屬請求賠償之金額逾新臺幣(下同)1500萬元
    ，一般人在短時間內要籌措如此高額之賠償金實屬不易，又
    被告亦有向新北市永和區調解委員會申請調解，然因告訴人
    未到場致調解不成立(見原審卷第107頁)，基此，被告尚未
    與告訴人達成和解或賠償告訴人所受損害，尚非可全然歸責
    於被告，兼衡被告無犯罪前科之素行、過失情節(肇事主因)
    、大學畢業之智識程度、現從事保險業務、年收入約42萬元
    左右、其父母早逝、由姑姑扶養長大(詳戶籍查詢結果，見
    原審卷第11頁)、目前須照顧中風之姑姑之生活經濟狀況(見
    原審卷第181至182頁)等一切情狀，量處有期徒刑2年等旨，
    經核原判決認事用法俱無違誤，量刑亦稱妥適。檢察官及被
    告分別請求本院從重或從輕量刑云云，惟按量刑輕重，係屬
    法院得依職權裁量之事項，苟其量刑已以行為人之責任為基
    礎，並斟酌刑法第57條各款所列情狀，而未逾越法定刑度或
    有濫用權限情事，即不得任意指為違法（最高法院75年台上
    字第7033號裁判、98年度台上字第5002號判決意旨參照)。
    而被告上訴請求與告訴人進行和解，然雙方迄今仍無和解共
    識，有卷證可查。而原判決就被告上開之罪量刑時，就檢察
    官上訴所稱雙方未達成和解，請求從重量刑；及被告以未能
    達成和解不能歸責於被告，及被害人血跡中之酒精濃度甚高
    等情，請求從輕量刑各節，均經原判決納入量刑事項予以審
    酌，可見原判決量刑已就刑法第57條各款事由詳為審酌並敘
    明理由，既未逾越法定刑度，亦無濫用裁量之權限，原審就
    被告所犯上開二罪，所量處之刑尚屬適法，無違比例原則，
    並無顯然失出或有失衡平之情，要難指為違法。本件檢察官
    及被告之上訴，均無理由，均應予駁回。
據上論斷，應依刑事訴訟法第368條，判決如主文。
本案經檢察官黃振城提起公訴，檢察官李山明提起上訴，檢察官
劉成焜到庭執行職務。
中　　華　　民　　國　　111 　年　　10　　月　　27　　日
                  刑事第十九庭  審判長法　官  曾淑華
                                      法　官  陳文貴
                                      法　官  黃惠敏
以上正本證明與原本無異。
如不服本判決，應於收受送達後20日內向本院提出上訴書狀，其
未敘述上訴之理由者並得於提起上訴後20日內向本院補提理由書
（均須按他造當事人之人數附繕本）「切勿逕送上級法院」。
                                      書記官  吳錫欽
中　　華　　民　　國　　111 　年　　10　　月　　28　　日